最高法院民事判決　　　　　　　　　　　　　　　八十六年度台上字第二四三二號
　　上　訴　人　乙○○
　　訴訟代理人　黃嘉明律師
　　　　　　　　邱六郎律師
　　被 上訴 人　甲○○
右當事人間請求所有權移轉登記事件，上訴人對於中華民國八十五年六月十日台灣高
等法院台中分院第二審判決（八十五年度上字第一○九號），提起上訴，本院判決如
左：
    主  文
上訴駁回。
第三審訴訟費用由上訴人負擔。
    理  由
本件被上訴人主張：伊於民國六十二、三年間，向訴外人張順晁等購買坐落台中縣石
岡鄉○○段六八四、六九一、七○二號土地（重測前之舊地號為石岡段金星面小段四
、七、四之一地號），借用上訴人及伊兄弟名義信託登記為所有權人，上訴人部分計
有六八四號應有部分二十八分之六及二十一分之三；六九一號應有部分四分之一；七
○二號全部（下稱系爭土地）。茲上訴人竟另案提起系爭土地分割共有物之訴，企圖
侵占受託登記之土地，爰以本件起訴狀繕本之送達，向上訴人為終止信託關係之意思
表示等情，求為命上訴人將系爭土地所有權移轉與伊之判決。
上訴人則以：系爭土地係兩造及全家兄弟共同經營發達鑄造廠，就工廠經營所得購買
系爭土地並登記為伊兄弟所有，並非被上訴人買受而借用伊名義為信託登記。況被上
訴人自稱係為免所經營事業虧損仍保有財產，而以伊及兄弟名義登記為系爭土地所有
權人，亦係脫法行為而無效等語，資為抗辯。
原審依審理之結果以：被上訴人主張之事實，業據其提出土地登記簿謄本、不動產買
賣契約書為證，並經證人即兩造之父謝過枝、兄謝文欽、系爭土地出賣人張順晁之妻
劉美智、代書林五郎分別證述及結證屬實。上訴人雖辯稱系爭土地為兩造及全家兄弟
共同經營發達鑄造工廠，以工廠所得買受，而登記為各兄弟所有，並非被上訴人所信
託登記云云。
惟查，系爭土地係於六十二、六十三年間以買賣為原因而移轉登記予上訴人，有前開
土地登記簿謄本可稽。而六十二、三年間被上訴人所經營之工廠名稱為發達鑄造工廠
，且該廠為被上訴人獨資經營，有被上訴人提出之經濟部工廠登記證及上訴人所提出
之上開工廠變更登記申請書、台中縣政府營利事業登記證、台中縣政府八十一年四月
二十日八一府建工字第○七八四一九號函等為證。故上訴人提出之上開書證，並不能
證明系爭土地購買時，發達鑄造工廠僅由兩造之家族所經營。又發達鑄造工廠係在六
十四年十一月廿九日變更為銳達機械工業有限公司之組織，並由兩造及其家族為公司
之股東，有台中縣政府函及公司執照等為證。然該獨資變更為公司組織，係在系爭土
地購買後之事，自難以變更後之情形，遽認與系爭土地之購買有何關聯，更難以推定
為家族共同購買而登記為兩造及其兄弟各別取得所有。另證人莊柏清、劉潮鎮、蕭錫
榮、黃阿泉、楊文欽等人之證詞，均不能為上訴人有利之認定，證人謝文森係四十五
年九月十三日出生，有戶籍謄本在卷可稽。其在六十二、三年間年齡為十七、八歲，
剛自初中畢業，何能知悉系爭土地買賣之事﹖所為證言，亦無足採。再參酌上訴人為
四十一年七月二十日出生，於系爭土地買受時，年僅二十一、二歲，為服兵役年齡，
且上訴人在台灣台中地方法院檢察署八十二年度偵字第一○六一號偽造文書案件中證
稱為成立公司必須七個人，甲○○（即被上訴人）才借用我們兄弟家族名義去登記，
不過我們確未出資，錢一向由甲○○出資，公司也由他一人負責等語，足以證明發達
鑄造工廠確由被上訴人獨資經營，系爭土地由被上訴人獨資購買，而借用上訴人及其
兄弟名義登記，上訴人前述抗辯，委無足採。按信託契約固屬契約之一種，而六十二
、三年間兩造為兄弟，與父母尚一起生活期間，由於被上訴人獨資經營鑄造工廠有成
，購買土地，而父母慮其將來經營虧損時，為分散風險，而商得兩造之同意，借用兄
弟之名義信託登記，此一過程，雖非由被上訴人親自向上訴人為意思表示，而透過其
父、母為之，上訴人亦不反對，契約應已成立。又借名信託登記當時，並非所經營之
事業已有債務發生，為避免被強制執行而為之信託登記，自難認係脫法行為。上訴人
抗辯信託契約為無效，亦不足取。又被上訴人不予信託登記為自己之妻、兒或兩造之
姊、妹，而信託登記與上訴人，及事隔二十多年未為終止信託之意思表示等情，亦均
不足以推論兩造之間非因信託關係而登記。兩造間就系爭土地之移轉登記，既為信託
關係，又約定被上訴人可隨時請求返還，亦據證人謝文欽證述屬實。而上訴人既另提
起分割系爭土地之訴訟，其結果將影響系爭土地之管理使用，故被上訴人以起訴狀繕
本之送達，為終止信託關係之意思表示，上訴人於八十四年十月九日收受該送達，有
送達證書在卷可稽。則兩造間之信託關係業已終止，被上訴人請求返還系爭土地，將
所有權移轉為被上訴人，自屬有據，應予准許。爰維持第一審所為上訴人敗訴之判決
，駁回其上訴，經核於法並無違背。上訴論旨，仍執陳詞，並就原審取捨證據、認定
事實及解釋契約之職權行使，指摘原判決不當，求予廢棄，非有理由。
據上論結，本件上訴為無理由，依民事訴訟法第四百八十一條、第四百四十九條第一
項、第七十八條，判決如主文。
中      華      民      國    八十六    年      七      月    三十一    日
                              最高法院民事第二庭
                                  審判長法官  曾  桂  香
                                        法官  劉  延  村
                                        法官  徐  璧  湖
                                        法官  劉  福  聲
                                        法官  蘇  達  志
      右正本證明與原本無異
                                              書  記  官
中      華      民      國    八十六    年      八      月     十三     日
